臺灣臺中地方法院民事判決　100年度訴字第1867號
原　　　告　顏佩伊
被　　　告　蔡志雄
　　　　　　陳翠嬌
上列當事人間返還不當得利事件，本院於民國100年8月31日言詞
辯論終結，判決如下：
    主      文
原告之訴駁回。
訴訟費用由原告負擔。
    事實及理由
一、原告主張：
(一)原告於民國95年7月12日遭被告陳翠嬌、蔡志雄二人矇騙事
    實，將原告所有坐落臺中市○○區○○段356地號、權利範
    圍100000分之369之土地及其上建物即就同段19081建號（門
    牌號碼：臺中市○○區○○路232之2號8樓）之房屋（下稱
    系爭房地）設定抵押，及簽立借據乙紙、本票一張，上開事
    實為無理由，應予還原事實真相，系爭債權已不存在。茲因
    證人顏瑞宏於95年7月初急需用錢處理台中市新社區卡拉OK
    店的事情，需要新台幣（下同）30萬元，向原告稱是否能擔
    當他的保證人，經原告同意，由證人顏瑞宏聯絡被告二人，
    約定於95年7月12日在台中市○○區○○里○○路48之1號（
    即被告蔡志雄住家）辦理借款事宜，於此同時，再由被告二
    人聯絡方婉貞代書將系爭房地設定抵押權。當日現場，被告
    陳翠嬌、蔡志雄、方婉貞代書、證人顏瑞宏、原告皆在場，
    被告皆稱：顏瑞宏借款30萬元，擔保人顏佩伊房子需設定抵
    押60萬元（含本票簽立60萬元、借據簽立60萬元等），原告
    有問為什麼要寫60萬元，被告說只是個形式，5年到期只要
    還30萬元即可，後經原告同意，提供房子辦理設定抵押。後
    來證人顏瑞宏向原告表示，系爭房地設定抵押權後，其並沒
    有拿到30萬元，且答應處理新社區卡拉OK店的事務也沒著落
    ，根本沒拿到擔保款項，顯有害及原告之權益，且被告未付
    出即不當得利，原告依法請求確認系爭房地抵押權擔保債權
    60萬元不存在，並請求塗銷抵押權登記，及請求被告返還上
    開本票、借據予原告。
(二)被告陳翠嬌於庭訊時稱原告有跟她借60萬元，現金不夠，再
    開10萬元的票3張給原告，另外30萬元是以現金給原告云云
    。惟原告並未向被告借60萬元，也未收到10萬元的票3張及
    30萬元現金，原告也沒有因為要還錢而拿錢給被告。原告當
    初提供房子設定抵押權是替證人顏瑞宏當保證人，不是因為
    被告所述原告跟被告借錢才拿不動產來做抵押。證人顏瑞宏
    當時確定沒有拿到現金30萬元，此部分與本案房子設定之要
    旨不符，確定債權不存在是事實。另被告蔡志雄說有拿票給
    證人顏瑞宏，也是由證人顏瑞宏當面交給他們店的股東，但
    原告並沒有看到票，也不知道有票這回事，且證人顏瑞宏說
    未向被告夫妻借錢，為什麼被告夫妻將票交給證人顏瑞宏而
    不是由原告簽收？原告沒有跟被告借60萬元，也沒有向被告
    拿到30萬元現金，只是因為證人顏瑞宏要跟被告借30萬元，
    要求原告作保，還說原告借據及本票要寫60萬元，這只是個
    形式，5年到期只要還30 萬元就好，這很明顯的是個騙局，
    原告沒拿錢，也沒拿票，借款人顏瑞宏有收到30萬支票給他
    的股東，與原告有何關係？原告僅單純的做保證人，證人顏
    瑞宏又說他沒有拿到現金（有錄音光碟為證），那麼，原告
    要負什麼責任？證人顏瑞宏於庭訊時稱有跟原告在台中市新
    社區開卡拉OK 店，是跟原告還有其他朋友一起開的，但原
    告在台中市清水區的店是股東，新社區的店並不是股東或合
    夥，票的事情原告完全不知道，如果是原告借錢的話，為什
    麼不拿給原告，卻直接拿到新社區的店，被告與證人顏瑞宏
    私底下來往收受支票，這與系爭房地設定抵押權都沒有任何
    關係。
(三)證人顏瑞宏於庭訊時稱沒有向被告借錢，而被告蔡志雄於錄
    音光碟中有說顏瑞宏還欠他們夫妻100萬元。事實已證明，
    證人顏瑞宏說謊，一開始說沒有跟被告借錢，在錄音光碟當
    中說他一毛錢都沒有拿到，30萬元都沒有拿，新社店也不能
    做，並於錄音光碟中皆承認原告是保證人，怎麼會變成顏瑞
    宏的意思是說30萬元他都拿給股東，他自己沒有拿，與錄音
    譯文中事實相反。證人顏瑞宏後來說他有拿到30萬元的事，
    原告不知情，證人顏瑞宏前後不一的證詞，懷疑是否與被告
    串通，來達到債權的目的，這與原告房屋提供擔保設定要件
    不符。且證人顏瑞宏經手的部分就是30萬元的票，交給誰呢
    ？是股東嗎？何年何月何日交的呢？既是合夥，為什麼沒有
    簽立合夥股東契約書？由此肯定，這是被告與證人顏瑞宏間
    私人借貸關係，票與原告確實沒有任何債權關係。證人顏瑞
    宏於庭訊時既稱他沒有拿到現金，那麼債權不存在是事實，
    原告債務、債權不存在。
(四)證人方婉貞於庭訊時稱，她辦理抵押權設定當天，她並沒有
    看到雙方有金錢或票據的交付，只有看到原告現場開立60萬
    元的本票及借據，也沒有看到被告陳翠嬌拿30萬元現金給原
    告。證人方婉貞證詞確實，當天原告並沒有拿到任何現金與
    票據，而且，代書是被告陳翠嬌委託的，沒有任何理由來為
    原告圓謊，一般社會的經驗法則，哪有沒拿到錢，也沒有拿
    到支票，也沒有簽收書，房子莫名奇妙被設定抵押權，只因
    當時證人顏瑞宏急需原告作保，原告不懂得法律，落得如此
    下場，明明債權不存在，但已簽本票及借據，房子又被設定
    抵押權，原告又能如何。而證人方婉貞說設定60萬元是雙方
    同意的，這部分原告否認，原告有提出質疑只借30萬元，為
    什麼要設定60萬元。
(五)證人陳秋應於庭訊時稱，收的支票，流向不明，已轉交他人
    ，為什麼交票的與收票的會不知道，亦無法提出代收、簽收
    或領票的證明呢？被告蔡志雄是當警察的，隨便找一位證人
    ，說詞與錄音譯文完全不符，為什麼股東的事，警察很清楚
    ，原告卻不知道新社區卡拉OK店有誰是股東這回事？這樣的
    證詞，是否有證據能力？不無可疑。且被告從未出示3張10
    萬的票來源，及30萬的現金簽收證明，可資證明本案債權不
    存在。法官請被告陳報3張票提示兌現或流向之證明並陳報
    該支票帳戶之帳號，被告都無法提供，被告蔡志雄可以向友
    人取得支票帳號，由法院介入查詢，是否根本沒支票這回事
    ？
(六)原告因為不懂法律，被告叫我簽本票及借據，原告就簽，代
    書叫我蓋章、簽名，原告也照做，原告將系爭房地設定抵押
    權，是證人顏瑞宏求原告，急需30萬元之用才提供，但經求
    證與錄音譯文及行動比對，才發現新事證。竟然，證人顏瑞
    宏當天（設定要旨30萬）沒拿到錢，是原告上當被騙，還多
    出了流向不明的3張支票，是誰開的？是誰領的？是誰簽收
    ？是何用途？反覆不明的說詞，前後與錄音譯文不一的證據
    ，這樣債權會存在？不具公信力。本案證人顏瑞宏、被告蔡
    志雄於民事審判中指述與錄音譯文中並不一致等語。並聲明
    ：1.確認被告陳翠嬌就原告所有坐落臺中市○○區○○段35
    6地號、權利範圍100000分之369之土地及其上建物即就同段
    19081建號（門牌號碼：臺中市○○區○○路232之2號8樓）
    之房屋於民國95年7月12日設定金額60萬元之抵押權所擔保
    之債權不存在。2.被告陳翠嬌應將第一項所示之抵押權設定
    予以塗銷。
二、被告則以：
(一)被告陳翠嬌部分：我們確實有借60萬元給原告，原告跟我借
    60萬元，我現金不夠，我開10萬元的票3張給原告，每張都
    有兌現，另外30萬元我是以現金給原告，就在95年7月10日
    那天交給原告，票3張我是之前就請我先生蔡志雄去跟朋友
    借票拿給顏瑞宏，當時原告來跟我借錢，票的部分是蔡志雄
    去處理的。95年7月10日那天有寫借據並開立本票，我也有
    當日提領現金28萬元的證明，連同我家裡有的2萬元交給原
    告等語。並聲明：原告之訴駁回。
(二)被告蔡志雄部分：我有拿票去給顏瑞宏，也是由顏瑞宏當面
    交給他們店的股東，這是他們要買回股份的對價。因為我太
    太跟我說原告去跟她借錢，是顏瑞宏跟原告需要跟股東購買
    股份的錢，我太太委託我把票拿去給顏瑞宏，開票的人是我
    朋友，是我去找的，票的部分我朋友說已經過5 年了，他記
    不得是開哪幾張。當場代書除了看到原告開立60萬元的本票
    之外，還有60萬元的借據。而原告提出之譯文是被告蔡志雄
    跟原告的對話，被告蔡志雄講的30萬元是指拿給顏瑞宏的票
    ，原告設定60萬元是跟我太太設定的。原告確實有跟被告陳
    翠嬌借錢，相關資料我們都已經有提出來等語。並聲明：原
    告之訴駁回。
三、得心證之理由：
(一)按確認法律關係之訴，非原告有即受確認判決之法律上利益
    者，不得提起之；確認證書真偽或為法律關係基礎事實存否
    之訴，亦同。民事訴訟法第247條第1項定有明文。所謂即受
    確認判決之法律上利益，係指法律關係之存在否不明確，致
    原告在私法上之地位有受侵害之危險，而此危險得以對於被
    告之確認判決除去之者而言（最高法院52年台上字第1922號
    判例意旨參照）。本件原告主張系爭抵押權所擔保之債權不
    存在，被告則予以否認，是兩造就系爭抵押權是否有擔保債
    權存在存有爭執，且被告陳翠嬌前已向本院96年度執字第21
    733號聲請參與分配（嗣因拍賣無實益結案）等情，業據其
    提出聲請狀、本院96年6月1日中院彥民執96執夏字第21733
    號函為憑，本件原告係系爭抵押權之設定義務人，有法律上
    利害關係，如不訴請確認，則系爭抵押權所擔保債權存否無
    法明確，不得謂原告在私法上之地位無受侵害之危險，揆之
    前開說明，原告提起本件確認之訴以排除此項危險，與上開
    法條之規定並無不符，合先敘明。
(二)原告主張其於95年7月12日，將其所有坐落臺中市○○區○
    ○段356地號、權利範圍100000分之369之土地及其上建物即
    就同段19081建號（門牌號碼：臺中市○○區○○路232之2
    號8樓）之房屋（下稱系爭房地）設定抵押予被告陳翠嬌之
    事實，業據其提出系爭房地登記謄本為證，復為被告所不爭
    執，堪信為真實。
(三)原告主張其與被告間並無60萬元之借款存在，既無債權存在
    ，則被告陳翠嬌為擔保該債權所設定之系爭抵押權登記應予
    塗銷等語，被告陳翠嬌則辯稱：原告確有向其借款60萬元等
    語置辯，被告蔡志雄辯稱：原告有向被告陳翠嬌借錢等語置
    辯，是本件所應審究者厥為：原告與被告陳翠嬌間是否存有
    60萬元之消費借貸關係？經查：
  1.按確認法律關係不存在之訴，如被告主張其法律關係存在時
    ，應由被告負舉證責任（最高法院42年台上字第170號判例
    參照）；又金錢借貸契約，為要物契約，須有實際之金錢交
    付，借貸契約始得謂成立。本件原告主張其未向被告陳翠嬌
    借款，被告辯稱被告陳翠嬌有拿10萬元支票3張及現金30萬
    元交付原告，雙方間存有金錢借貸關係，則依法應由被告陳
    翠嬌就其對原告有金錢借貸債權之事實，負舉證責任。
  2.又私文書經本人或其代理人簽名、蓋章者，推定為真正，民
    事訴訟法第358條第1項亦定有明文。原告於本院言詞辯論時
    自認被告所提出之本票及借據為其所寫，因被告要求伊作保
    才寫的之事實（見本院卷第17頁反面），並有95年7月10日
    書立之抵押權設定契約書、本票、借據附卷可稽（見本院卷
    第41、49、50頁），互核其上原告簽名、印文相符，堪認上
    開文書為真正。依原告於95年7月10日所書立之借據記載：
    「茲向陳翠嬌借款新臺幣陸拾萬元整，借款期間自95年7月
    10日至100年7月9日止，同時開立同額本票乙張，交由陳翠
    嬌收執。清償期屆至，如期還款。恐口無憑特立此據為證」
    等語，並於本票受款人欄指名被告陳翠嬌，由該借據之內容
    、用語應可推知，被告陳翠嬌確有借給原告60萬元之事實，
    並已將款項交付原告，原告則簽發本票、借據交付被告陳翠
    嬌為據。
  3.按消費借貸所應交付之金錢，並不以現實交付為限，若合意
    以其他金錢債權移作借貸應交付之金錢，亦具要物性。支票
    為有價證券、金錢證券及流通證券，如因消費借貸而交付，
    即生消費借貨之效力。最高法院73年度台上字第3883號、72
    年度台上字第372號判決意旨參照。經查，關於被告陳翠嬌
    辯稱交付10萬元支票3張一節，經原告聲請傳訊證人顏瑞宏
    結證稱：「（問：你說之前與原告是男女朋友，什麼時候分
    手？）95年、96年的時候，本件事情發生時，還是男女朋友
    。（問：你跟原告有合夥開店嗎？）有，在臺中市新社區開
    卡拉OK店，那時候是合夥的，我跟原告還有其他朋友一起開
    的。（問：有無透過原告向被告借錢？）那時候我跟原告商
    量要把全部卡拉OK店股東的股份買下來，股東除了我跟原告
    之外，其他還有三人，那時候一個人的股份是10萬元，所以
    我需要30萬元去買這個股份，因為那時候原告去向被告蔡志
    雄借這筆錢，所以那時候蔡志雄開了3張10萬元共30萬元的
    票拿去新社給我，我不記得是他自己開的票還是別人開的票
    ，他當場拿給我，當場三位股東也在那裡，我就當場交給他
    們三人一人一張10萬元的票，地點是在新社的卡拉OK店。（
    問：所以這30萬元是你透過原告跟被告借的嗎？）是我一起
    跟原告去向被告借的。（問：這3張10萬元的票都有兌現嗎
    ？）應該是有領到，股東沒有再來跟我要這筆錢。（問：你
    有沒有另外跟被告拿30萬元現金，或原告有沒有跟被告拿30
    萬元現金？）我沒有，原告我不清楚。（問：設定抵押權的
    事你是否知道？）我知道，但辦的過程我沒有全程在那裡。
    （問：為何要設定系爭抵押權？當初是如何講的？）因為借
    錢所以要設定抵押權。設定抵押權是被告要求要設定的。（
    問：是否要求原告拿出不動產為擔保？）事隔太久我記不清
    楚，但我記得當初是雙方都同意才會設定抵押權。（問：為
    何設定抵押的債權是60萬元？）我經手的部分就是30萬元的
    票，至於其他的部分因為設定抵押權當時我沒有全程在場，
    所以其他30萬元部分我不清楚。（問：後來這筆30萬元的票
    款有無還被告二人？原告有無還？）沒有，原告也沒有還。
    」等語（見本院卷第18至19頁），證人陳秋應結證稱：「（
    問：你是否有跟原告或顏瑞宏投資開卡拉OK店？）有。（問
    ：跟誰一起投資？）顏瑞宏，還有另外兩個股東，名字忘記
    了，還有我，總共四個人。（問：開在那裡？）在新社。（
    問：後來該卡拉OK店一起合夥經營到什麼時候？）差不多到
    5年前。（問：後來你的股份有沒有賣給顏瑞宏？）我的股
    份55萬元，後來賣顏瑞宏10萬元。（問：是不是以10萬元的
    代價，將你的股份讓渡給顏瑞宏？）是。（問：其他股東是
    不是也是以10萬元代價，將他們的股份分別讓渡給顏瑞宏？
    ）是。（問：顏瑞宏如何把買股份的錢拿給你們？）他拿一
    張10萬元的票給我。（問：有沒有兌現？）有。（問：其他
    兩個股東也是一樣嗎？）是，也是拿票，也有兌現。（問：
    顏瑞宏拿票給你的時候，是不是一次拿給你們三個股東？）
    是。（問：顏瑞宏有沒有說錢是如何來的？）說是跟被告陳
    翠嬌借的。...（問：顏瑞宏是在何時何地將支票交給你？
    股東有誰？）5、6年前的某日晚上八、九點在店裡交給我的
    ，股東還有一個吳老師跟叫阿州的人。...原告也是股東之
    一，她跟顏瑞宏一起顧店，店裡的錢都是他們拿走的。票的
    事情原告也都知道。（問：為何你剛才說股東只有你、顏瑞
    宏還有另外兩個人共四人？）顏瑞宏的部分就是包括原告的
    部分。」等語（見本院卷74至76頁）。是依上開證人所證，
    原告確曾因證人顏瑞宏欲購買渠等合夥經營卡拉OK店之其他
    股東股份，而向被告陳翠嬌借貸取得10萬元支票3張以取得
    購買股份之資，並於借款之際設定系爭抵押權供擔保，經核
    與被告所辯情節大致相符，且證人上開所述，係就其親身見
    聞所為之陳述，而非傳聞之詞，本院認為上開證言應堪採信
    ，揆諸前揭說明，被告陳翠嬌交付支票3張，亦生消費借貸
    之效力，原告主張證人顏瑞宏未取得借款云云，委無足採。
    至被告陳翠嬌辯稱交付30萬元現金一節，亦據被告陳翠嬌提
    出帳戶存款交易明細表暨對帳單為憑（見本院卷第62頁），
    依該明細表所示，被告陳翠嬌確於原告書立上開抵押權設定
    契約書、本票、借據同日之95年7月10日，有提領28萬元之
    交易紀錄，與其所辯交付原告現金30萬元之數額尚屬接近，
    被告陳翠嬌辯稱其連同家裡有的2萬元併交給原告等語，應
    堪採信。
  4.再查，經原告聲請傳訊證人即經辦系爭抵押權設定之代書方
    婉貞亦證稱：「（問：辦理抵押權手續時，兩造都有在場嗎
    ？證人顏瑞宏有在場嗎？）都有在場。（問：為什麼要辦理
    抵押權的設定？）這我不了解。（問：是誰委託你的？）是
    陳翠嬌小姐委託我的。（問：（提示抵押權設定契約書、借
    據及本票）你在為兩造辦理系爭抵押權設定登記時，這些資
    料你是否都有看過？）有看過。（問：為什麼是設定抵押債
    權60萬元？）是雙方告訴我的。（問：妳辦裡抵押權設定當
    天妳在場的時候，有無看到雙方有金錢或票據的交付？）沒
    有。我只有看到原告現場開立60萬元的本票。（問：你有看
    到陳翠嬌小姐拿30萬現金給原告嗎？）沒有看到。（問：當
    場原告是否有問借錢只有30萬元，為什麼要設定60萬元這樣
    類似的話？）我不記得有聽到這句話。（問：被告有沒有表
    示說設定60萬元只是形式而已，5年到只要還30萬元這樣類
    似的話？）我沒有印象。我只是文書作業而已。（問：原告
    除了當場開立60萬元的本票之外，是否還有寫60萬元的借據
    ？（提示本票及借據原本）有，是現場開的，借據是現場寫
    的。」等語（見本院卷第19頁反面至第20頁反面），是依證
    人方婉貞所證上情，原告係於辦理設定抵押權之際，同時簽
    發60萬元本票並書立同額借據，抵押權利、義務人之雙方並
    一致表示抵押債權金額為60萬元，且證人方婉貞並未聽聞原
    告有何質疑、爭執之情形，而抵押債權金額復與前段所揭借
    款金額相當，益徵原告與被告陳翠嬌於辦理設定系爭抵押權
    之際，確有上開金錢債權之消費借貸關係存在。原告雖主張
    其遭被告矇騙，原告有問為什麼要寫60萬元，被告訛稱設定
    抵押60萬元被告說只是個形式，5年到期只要還30萬元即可
    等情，並提出錄音譯文為憑（見沙簡卷第16頁以下），然經
    原告以之詢問被告蔡志雄：「（問：為何在譯文中都講是拿
    30萬元，卻設定抵押權是60萬元？（提示沙簡卷第21、22頁
    ）這是我跟原告的對話。我講的30萬元是指我拿給顏瑞宏的
    票，原告設定60萬元是跟我太太設定的。」、及證人顏瑞宏
    ：「（問：為何於譯文中提到30萬元一毛錢都沒有拿（提示
    沙簡卷第30頁）？這是我跟原告的對話沒有錯，我的意思是
    說30萬元我都拿給股東，我自己沒有拿。」等語（見本院卷
    第21頁），亦難認有原告主張之上開訛詐情事存在。且依證
    人顏瑞宏所證，其與原告於借款當時仍係男女朋友關係，苟
    其透過原告向被告陳翠嬌借款而未實際取得款項（支票未兌
    現）致無法遂其購買股份之需，衡情應於斯時即告知原告處
    理之，退步言之，被告陳翠嬌前業於96年4月23日執系爭抵
    押權於本院96年度執字第21733號強制執行事件聲請參與分
    配（見本院卷第53頁），原告何以迄借據所載借款期間100
    年7月9日將屆之際（已相隔5年許）始爭執遭被告訛詐云云
    ，亦與常情有違，此外，復未據原告就此再舉證以實其說，
    洵非有據。
(四)綜上所述，本院審酌原告與被告陳翠嬌書立有60萬元借據，
    原告並簽發60萬元本票元交付被告陳翠嬌，且在證人方婉貞
    代書見證辦理下，將其所有系爭房地供被告陳翠嬌設定60萬
    元之一般抵押權，以及證人顏瑞宏、陳秋應之證言、存款交
    易明細等資料，認為原告與被告陳翠嬌間確實存有60萬元之
    消費借貸關係，原告主張被告二人訛騙云云，洵非有據，從
    而，原告訴請確認系爭抵押權所擔保之債權不存在，被告陳
    翠嬌應塗銷系爭抵押權登記，為無理由，應予駁回。
四、本件事證已臻明確，兩造其餘攻擊、防禦方法與舉證，核與
    判決結果無影響，無逐一論述之必要，附此敘明。
五、據上論結，原告之訴為無理由，依民事訴訟法第78條，判決
    如主文。
中    華    民    國   100    年    9     月    21    日
                  民事第二庭    法  官  吳崇道
正本係照原本作成。
如對本判決上訴，須於判決送達後20日內向本院提出上訴狀。如
委任律師提起上訴者，應一併繳納上訴審裁判費。
中    華    民    國   100    年    9     月    21    日
                                書記官